臺灣高等法院臺南分院民事判決
111年度上更一字第6號
上  訴  人  胡忠信

訴訟代理人  劉富雄律師
被 上訴 人  楊咏  
訴訟代理人  林俊吉律師
上列當事人間請求返還借款事件，上訴人對於民國109年10月22
日臺灣雲林地方法院109年度訴字第533號第一審判決提起上訴，
經最高法院發回更審，本院於111年8月16日言詞辯論終結，判決
如下：
    主      文
上訴駁回。
第二審及發回前第三審訴訟費用由上訴人負擔。
    事實及理由
一、被上訴人主張：上訴人於民國102年5月29日向被上訴人借款
    新臺幣（下同）300萬元，約定清償期為103年5月29日，逾
    期未清償，應以每百元每日1角計算違約金(下稱系爭借貸契
    約)，上訴人並提供坐落雲林縣○○鎮○○段00000地號土地及同
    段000建號即門牌號碼雲林縣○○鎮○○○路00巷00號建物（下稱
    系爭房地）為擔保，於同年月30日設定登記擔保債權總金額
    300萬元之普通抵押權（下稱系爭抵押權），被上訴人交付
    現金300萬元予上訴人，並經上訴人詳細審閱載有金額300萬
    元之借據（下稱系爭借據）後簽名蓋章；詎上訴人屆期不為
    清償，並曾於105年間，起訴請求塗銷系爭抵押權設定登記
    ，經臺灣雲林地方法院（下稱雲林地院）105年度訴字第52
    號判決駁回上訴人之訴確定（下稱前案）；爰依消費借貸法
    律關係，請求上訴人返還借款300萬元及法定遲延利息（其
    中66萬元本息部分，業經確定，不在本院審理範圍）等情。
二、上訴人則以：系爭借貸契約係上訴人母親黃麗英與被上訴人
    配偶之姊姊張秋蘭接洽，上訴人未曾見過被上訴人。張秋蘭
    、黃麗英與魏瑞億於102年5月28日晚間一同至上訴人位於新
    竹縣竹東鎮住處，張秋蘭稱黃麗英欲將房子出售予伊，並拿
    出資料，說要交給地政機關，要求上訴人簽名，上訴人依張
    秋蘭指示在文件上簽名，惟該資料中之借據內容並無「参佰
    萬元」之「参」，該字是張秋蘭事後所寫，且借據上未載明
    債權人為何人，翌日張秋蘭到黃麗英住家，要求黃麗英以上
    訴人名義開立200萬元本票1紙，稱要辦理系爭抵押權設定，
    嗣設定系爭抵押權完畢後，張秋蘭才交付發票日102年6月5
    日、票面金額36萬元之支票予黃麗英，另於102年5月30日張
    秋蘭打電話予黃麗英，告知已匯款30萬元至上訴人郵局帳戶
    ，是張秋蘭僅交付36萬元票款及匯款30萬元等語，資為抗辯
    。
三、原審為被上訴人勝訴之判決，上訴人不服，提起上訴，經本
    院判決原審命上訴人給付被上訴人超過66萬元本息部分廢棄
    ，上訴人就其敗訴部分未上訴，已告確定，被上訴人就其敗
    訴部分上訴，經最高法院廢棄發回。上訴人上訴聲明：㈠原
    判決廢棄。㈡被上訴人第一審之訴駁回。
　　被上訴人答辯聲明：上訴駁回。
四、兩造不爭執事項：
  ㈠被上訴人於109年8月3日向雲林地院聲請支付命令，所提系爭
    借據內容略以：「茲因債務人(以下簡稱乙方)週轉需要，向
    債權人(以下簡稱甲方)借款，並提供不動產擔保設定抵押權
    予債權人，經雙方同意訂立下列各項條款，以資遵守：
    甲方借給乙方新台幣参百萬元整，當場以現金全數交乙方
      親自收訖無誤。
    乙方並提供所有不動產向主管地政機關辦理設定抵押擔保
　　　。
    借款期限：自102年5月29日起至103年5月29日止，期限屆
      滿之日，應全數清償，債權人出示塗銷資料為據。
    本合約期限屆滿，乙方不為清償時，本擔保之不動產願逕
      受法院強制執行。至於甲方行使拍賣抵押物所需之費用及
      損失如：利息、遲延利息、實行抵押權費用（包括債權人
      聘請之律師費、訴訟費、規費）及違約金以及因債務不履
      行而發生之全部損害賠償，全歸由債務人負全責，絕無異
      議。
    本契約與抵押權設定契約書具同等效力」。(司促卷第2頁
　　　、原審卷第143頁、本院上字卷第121頁)
  ㈡兩造於102年5月30日（收件日期：102年5月29日）以被上訴
    人所有系爭房地設定系爭抵押權（抵押權順序：第二順位）
    ，所附兩造簽立之系爭抵押權設定契約書記載略以：(原審
    卷第53至75頁、第139頁)
土地標示 雲林縣○○鎮○○段00000地號土地  設定權利範圍：全部 建物標示 雲林縣○○鎮○○段000○號  門牌號碼：雲林縣○○鎮○○○路00巷00號  設定權利範圍：全部 權利人兼債權人 楊咏 義務人兼債務人 胡忠信 擔保債權總金額 300萬元 擔保債權種類及範圍 102年5月29日之金錢消費借貸 債務清償日期 103年5月29日 利息 無 遲延利息（率） 每百元日息壹角 違約金 每百元日息壹角 其他擔保範圍之約定 1.取得執行名義之費用。 2.保全抵押權之費用。 3.本抵押權包含地上未保存登記建物。 立約日期 102年5月29日 
　㈢系爭借據、系爭抵押權設定契約書上之簽名為上訴人所親簽
    ，印文為上訴人之印鑑章。(本院上字卷第79、80、82頁、
    前案卷第141頁)
  ㈣上訴人員林西門郵局帳戶，於102年5月29日以現金存入30萬
    元、102年6月5日以代收票據存入36萬元(支票號碼00000000
    0、發票人陳榮華)。(原審卷第89、本院上字卷第211-213頁
    )
  ㈤上訴人前曾對被上訴人請求確認系爭抵押權所擔保之債權不
    存在，並請求塗銷系爭抵押權登記，經雲林地院105年度訴
    字第52號事件（即前案）審理後，以上訴人未能舉證系爭借
    據上所載「甲方借給乙方300萬元整，當場以現金全數交乙
    方親自收訖無誤」之記載為不實在，而判決駁回上訴人之訴
    ，上訴人不服，提起上訴後，因逾期未繳納第二審裁判費，
    經前案於105年9月30日裁定駁回其上訴確定。(前案案卷、
    本院前審判決不爭執事項㈣)
  ㈥上訴人曾對被上訴人及張秋蘭提起刑事詐欺告訴，經臺灣雲
    林地方檢察署（下稱雲林地檢署）檢察官以110年度偵字第1
    201號為不起訴處分。(本院上字卷第157至161頁)
五、兩造爭執事項：
    被上訴人依消費借貸法律關係，請求上訴人給付234萬元本
    息，有無理由？
六、得心證之理由：
　㈠按關於消極確認之訴，經確定判決，認法律關係成立予以駁
    回時，就該法律關係之成立即有既判力，上訴人前對系爭債
    權提起確認不存在之訴，既受敗訴之判決且告確定，則被上
    訴人於後案主張債權存在，請求如數履行，上訴人即應受前
    案既判力之羈束，不容更為債權不存在之主張（最高法院50
    年台上字第232號判決參照）。又為訴訟標的之法律關係，
    於確定之終局判決中已經裁判者，就該法律關係即有既判力
    ，當事人雖僅於新訴訟用作攻擊防禦方法，法院亦不得為反
    於確定判決意旨之裁判（最高法院111年度台上字第234號判
    決參照）。
　㈡上訴人前曾對被上訴人請求確認系爭抵押權所擔保之系爭借
    款債權不存在，並請求塗銷系爭抵押權登記，經前案審理後
    ，以上訴人未能舉證系爭借據上所載「甲方借給乙方300萬
    元整，當場以現金全數交乙方親自收訖無誤」之記載為不實
    在，而判決駁回上訴人之訴，上訴人不服，提起上訴後，因
    逾期未繳納第二審裁判費，經前案於105年9月30日裁定駁回
    其上訴確定等情，為兩造所不爭執（不爭執事項㈤)，堪予認
    定。
　㈢被上訴人於本件主張系爭借款債權存在，請求如數履行，依
    前揭說明，上訴人即應受前案判決既判力之羈束，不容更為
    債權不存在之主張。上訴人於本件再抗辯兩造間無借貸關係
    存在，且上訴人未自被上訴人處收到300萬元借款云云，並
    無足採。至於上訴人所提雲林地檢署檢察官110年度偵字第1
    201號不起訴處分書（本院前審卷第157-161頁），雖係在前
    案確定判決後之110年3月23日所為，惟張秋蘭於該偵查案件
    中所為之陳述，既無法證明兩造於前案事實審言詞辯論終結
    後有何因其他債之消滅事由（如清償、免除、抵銷等），致
    對原既判力認定之系爭抵押債權存在之結果有所影響，則本
    院仍不得為與該確定判決意旨相反之裁判。上訴人聲請再訊
    問張秋蘭，以證明本件借款之經過云云，自無調查之必要。
七、綜上所述，被上訴人依消費借貸法律關係，請求上訴人給付
    234萬元，及自支付命令送達翌日（即109年9月5日，司促卷
    第11頁）起至清償日止，按週年利率百分之5計算之利息，
    自屬正當，應予准許。原審為上訴人敗訴之判決，並無不合
    。上訴意旨指摘原審判決不當，求予廢棄改判，為無理由，
    應駁回其上訴。
八、本件事證已臻明確，兩造其餘攻擊、防禦方法及所用之證據
    ，經本院斟酌後，認均不足以影響本判決之結果，爰不逐一
    論列，附此敘明。
九、據上論結，本件上訴為無理由，依民事訴訟法第449條第1項
    、第78條，判決如主文。
中　　華　　民　　國　　111 　年　　9 　　月　　6 　　日
                  民事第二庭    審判長法  官  吳上康

                                      法  官  李素靖

                                      法  官  林育幟
上為正本係照原本作成。
上訴人如不服本判決，應於收受送達後20日內向本院提出上訴書
狀，其未表明上訴理由者，應於提出上訴後20日內向本院補提出
理由書狀（均須按他造當事人之人數附繕本）上訴時應提出委任
律師或具有律師資格之人之委任狀；委任有律師資格者，另應附
具律師資格證書及釋明委任人與受任人有民事訴訟法第466條之1
第1項但書或第2項（詳附註）所定關係之釋明文書影本。如委任
律師提起上訴，發回更審後為訴之變更（追加、擴張）部分應一
併繳納上訴裁判費。
被上訴人不得上訴。　　　　　　　　　　　　　　
中　　華　　民　　國　　111 　年　　9 　　月　　6 　　日

                                      書記官  羅珮寧

【附註】
民事訴訟法第466條之1：
⑴對於第二審判決上訴，上訴人應委任律師為訴訟代理人。但上
  訴人或其法定代理人具有律師資格者，不在此限。
⑵上訴人之配偶、三親等內之血親、二親等內之姻親，或上訴人
  為法人、中央或地方機關時，其所屬專任人員具有律師資格並
  經法院認為適當者，亦得為第三審訴訟代理人。
民事訴訟法第466條之2第1項：
  上訴人無資力委任訴訟代理人者，得依訴訟救助之規定，聲請
第三審法院為之選任律師為其訴訟代理人。